【裁判字號】    92,裁,1878
【裁判日期】    921231
【裁判案由】    新式樣專利申請
【裁判全文】
最  高  行  政  法  院  裁  定                  九十二年度裁字第一八七八號
    抗  告  人  法商．路易威登馬爾悌耶公司
    代  表  人  納瑟利．莫爾伯.
    訴訟代理人  陳長文律師
                黃章典律師
右抗告人因與相對人經濟部智慧財產局間新式樣專利申請事件，對於中華民國九十一
年四月二十九日臺北高等行政法院九十年度訴字第四○二六號裁定提起抗告，本院裁
定如左︰
    主  文
抗告駁回。
抗告訴訟費用由抗告人負擔。
    理  由
一、按抗告法院認抗告為不合法或無理由者，應為駁回抗告之裁定。
二、本件抗告意旨略謂：（一）行政機關之行為是否直接發生法律效果，應以該行為
    表示於外的客觀意思判斷之。官署就某一事件之真象及處理之經過，通知當事人
    ，並未損及其任何權益，乃典型的觀念通知而非行政處分。由此以觀，單純不發
    生法效意思之觀念通知，以未損及當事人權益為必要，如損及人民之權益，對人
    民造成負擔或不利益，則具有法效性，已非單純之觀念通知。本件相對人就中法
    互惠協議之內容有所誤解，抗告人於八十九年九月二十日及十月四日提出新的事
    實理由及證據資料說明DM/044935 號申請案可為本件主張優先權之基礎，請求相
    對人重為審酌。觀相對人所覆之八十九年十一月十五日（八九）智專一（二）一
    三○五三字第○八九一二一二五六五八號函（下稱八十九年十一月十五日函），
    實係針對本件可否主張優先權為意思表示，並明其理由，亦即駁回抗告人於八
    十九年九月二十日及十月四日函中所為之請求。再者，依行為時專利法第二十四
    條第四項之規定，主張優先權者，其專利要件之審查，以優先權日為準。是抗告
    人可否於本件在我國主張優先權，對系爭創作新穎性、進步性之審查及新式樣專
    利之取得，影響甚鉅。故相對人八十九年十一月十五日函，已足認係駁回抗告人
    主張優先權之請求，致系爭創作專利要件之審查須延至以八十八年三月十九日，
    而非以優先權日（八十七年八月二十一日）為準，使抗告人喪失其本可享有之主
    張優先權可得之利益。故相對人八十七年十一月十五日函屬發生具體法律上效果
    而直接影響人民權利及利益之行政處分。（二）本件相對人自始即本於作成行政
    處分之意思，針對抗告人於八十九年九月二十日及十月四日函就本件優先權所提
    出新的事實與證據資料，以八十九年十一月十五日函為否准之處分。若謂此非行
    政處分，豈非默許行政機關為課予人民不利益或負擔之行為時，均以外觀為觀念
    通知，事實上係行政處分之方式為之，以達與行政處分相同之效果而規避上級機
    關之監督及司法之審查，使人民即使權益受到實質為行政處分之不法侵害，仍無
    法救濟。（三）現行訴願法、行政訴訟法對行政處分之定義中，所謂「其他公權
    力措施」，應包括行政機關為事實行為或行政指導時，縱其性質上無法律效果，
    但如相對人實際上已無自由決定之意思，而造成損害或有造成損害之可能時，此
    時之事實行為或行政指導即可能包含於所謂「其他公權力措施」之意涵內。準此
    ，縱認相對人八十九年十一月十五日函性質上屬觀念通知，惟依實際情況判斷，
    此等通知業已造成抗告人之權利侵害及負擔，則不應只視為事實行為，而應允許
    對之提起行政救濟，為此求為廢棄原裁定，撤銷訴願決定及原處分云云。
三、本件抗告人於八十八年二月二十二日提出第00000000號新式樣申請案，
    同時主張優先權，並於申請書載明受理該申請案之國家（地區）為法國，申請日
    一九九八年八月二十一日，申請案號為第 DM/044935。因抗告人檢送之優先權證
    明文件非由法國工業財產局所出具，而係由世界智慧財產權組織（WIPO）所核發
    之證明文件，相對人遂於八十九年五月三日以（八九）智專一（二）一五一一四
    字第○八九九九○○○七五八號函（下稱八十九年五月三日函）以「因尚未相互
    承認WIPO優先權，依專利法第二十四條規定不得主張優先權」而為本件主張之優
    先權應不受理之處分，抗告人逾訴願期間並未對之提起訴願。嗣抗告人復於八十
    九年九月二十日、十月四日援引相對人於一九九六年七月一日與法國工業財產有
    關相互承認專利優先權之信函及海牙公約有關國際工業設計之規定及巴黎公約相
    關規定，請求相對人准予本件優先權之主張，相對人遂於八十九年十一月十五日
    函回覆抗告人，說明欄記載「．．．二、本案優先權主張業經本局於八十九年五
    月三日以（八九）智專一（二）一五一一四字第○八九九九○○○七五八號函處
    分不受理在案。三、按我國並非海牙公約之會員國，不受該公約之拘束，故依海
    牙公約之相關規定向世界智慧財產權組織提出之國際工業設計申請案，縱具有指
    定國國內申請案之效力，除中法互惠協議明文承認該等申請案得作為主張優先權
    之基礎案外，無法據以向我國主張優先權。準此，現階段依我國與法國工業財產
    局簽署之互惠協議，本案尚無法向我國主張優先權。」抗告人不服，提起訴願，
    經濟部以前開函並非行政處分，而為不受理之決定。抗告人不服，提起行政訴訟
    ，原裁定以抗告人對之不服之相對人八十九年十一月五日函，僅重申相對人八十
    九年五月三日號函所為不予受理之處分，並未為實體上之新裁決，相對人雖就八
    十九年五月三日函之理由，為補充說明，因該說明既無產生新的法律效果，性質
    上仍屬觀念通知，而非行政處分，自不得對之提起行政爭訟，而駁回抗告人之訴
    。經查：本件相對人於八十八年二月二十二日向相對人提出第00000000
    號新式樣申請案，同時主張優先權，並於申請書載明受理該申請案之國家（地區
    ）為法國。因抗告人檢送之優先權證明文件非由法國工業財產局所出具，而為由
    世界智慧財產權組織所核發之證明，爰以八十九年五月三日函覆抗告人，嗣抗告
    人另於八十九年九月二十日、十月四日向相對人函詢，相對人再以八十九年十一
    月五日函回覆抗告人。經將前後二函比較之結果，可知二函均係表示本件向世界
    智慧財產權組織提出之國際工業申請設計申請案，不得於我國主張享有優先權，
    是後函僅重申前函已生之法律效力之意旨，而未發生新的法律效力。至八十九年
    十一月十五日函就何以有不能主張優先權此一效力所為之理由說明，固為前函所
    無，惟亦僅為達成同一結論之不同理由，對其並未發生新的法律效力一節，不生
    影響。又抗告人雖又謂相對人八十九年十一月十五日函已造成抗告人之損害云云
    ，惟查縱抗告人所述為實在，該結果亦係相對人八十一五月三日函所造成，而非
    相對人八十九年十一月十五日函所造成，是無從據此認相對人八十九年十一月十
    五日函為行政處分。原裁定認前開函非行政處分，而駁回抗告人之訴，經核並無
    不合，抗告意旨指摘原裁定違誤，求予廢棄，為無理由，應予駁回。
四、依行政訴訟法第一百零四條、民事訴訟法第九十五條、第七十八條，裁定如主文
    。
中    華    民    國    九十二      年     十二       月    三十一      日
                    最 高 行 政 法 院  第 三 庭
                                審 判 長 法  官      葉  振  權
                                         法  官      林  家  惠
                                         法  官      吳  錦  龍
                                         法  官      劉  鑫  楨
                                         法  官      吳  明  鴻
右  正  本  證  明  與  原  本  無  異
                                         法院書記官  阮  桂  芬
中    華    民    國    九十三      年      一        月      二        日


司法院資訊處製作；財團法人民間司法改革基金會備份。
